臺灣板橋地方法院民事判決　　　　　　　93年度勞訴字第77號
原　　　告　丁○○
訴訟代理人　李永裕律師
複代理人　　許樹欣律師
　　　　　　李文祥律師
被　　　告　統聯汽車客運股份有限公司
法定代理人　乙○○
訴訟代理人　丙○○
　　　　　　甲○○
　　　　　　戊○○
上列當事人間請求給付薪資事件，經本院於民國93年12月20日言
詞辯論終結，判決如下：
    主  文
原告之訴駁回，
訴訟費用由原告負擔。
    事實及理由
一、原告起訴主張：原告自民國81年7 月21日起即受僱於被告公
    司，擔任駕駛工作，為勞動基準法 (下稱勞基法）所稱之勞
    工，詎被告於88年9 月1 日以原告在車上使用無線電違反被
    告(86) 統業字第312 號文第1 點、勞動契約第4 條第2 款
    及違反工作規則情節重大，而於該日將原告解僱。惟查：(一)
    依勞基法第70條、勞基法施行細則第38條規定意旨，足見工
    作規則必以經主管機關核備、公開揭示並印發各勞工後，始
    生工作規則之效力，此亦經行政院勞工委員會86年8 月2 日
    台86勞動1 字第031794號函示在案，並有最高法院90年台上
    字第1582號判決、最高法院91年台上字第897 號判決可稽。
    被告86年11月28日發布之86統業字第312 號函令，並未經主
    管機關核備，亦未公開揭示，復未印發給各員工，揆諸上揭
    法條、行政函示及最高法院判決意旨，被告公司該函令根本
    不生工作規則之效力，更無以該函令為據而將原告解僱之餘
    地。(二)本件勞動契約第4 條第2 款係約定：「故意障礙機件
    或損毀公物及攜帶危險、違禁品進入工作場所」，以被告主
    張之解僱事實觀之，原告所可能違反者應係攜帶危險品或違
    禁品進入工作場所，惟何謂危險品或違禁品，本件勞動契約
    並未界定範圍，尚難遽以被告86統業字第312 號函中有暫停
    使用車上無線電等語，即逕認違反勞動契約，是以被告依該
    函將原告解僱，尚有未合。(三)被告發布之86統業字第312 號
    函，係謂全面「暫停」使用車上無線電，而非禁止使用，而
    該函令之發布日期為86年11月28日，被告所主張之解僱事實
    則發生於88年8 月26日，二者相距將近二年，遠逾「暫停」
    二字所涵蓋之射程範圍，是以被告依該函將原告解僱，尚有
    未合。(四)原告否認有使用車上無線電或裝設車上無線電之情
    事，且使用車上無線電並非「情節重大」。按「按人民之工
    作權應予保障」，憲法第15條定有明文。故員工違反勞動契
    約或工作規則，依勞基法12條第1 項第4 款須達情節重大之
    程度，雇主始得不經預告終止勞動契約，倘員工違反勞動契
    約或工作規則，尚未達情節重大之程度，而雇主別有其他對
    勞工權益影響較輕微之懲處措施足以維持企業內部秩序者，
    即不得捨此而逕行解雇，蓋解雇涉及勞工工作之喪失，係屬
    憲法保障工作權之核心領域，故解僱應為雇主終極、無其他
    選擇之不得己手段，即在適用上合乎『解僱之最後手段性』
    ，始符比例原則下之必要性原則與民法第148 條所揭示之權
    利濫用禁止及誠信原則之要求，該原則不僅為勞動法學者所
    是認，亦迭經台灣台北地方法院勞工專庭採為判決理由。
    本件原告縱有於車上裝設無線電之情事，惟依被告公司內部
    之懲戒制度，尚有警告或記過等處分可資辦理，被告不為此
    圖，復未予原告有任何申訴置辯的機會，以致徒生本件糾紛
    ，堪認原告實無勞基法第12條第1 項第4 款所定得終止契約
    之事由存在，兩造間之僱傭關係應繼續存在。又民法第487
    條前段規定：「僱用人受領勞務遲延者，受僱人無補服勞務
    之義務，仍得請求報酬」，被告所為之解雇行為不合法，顯
    已預示拒絕受領勞務，故爰兩造僱傭契約之法律關係，請求
    被告給付自88年9 月1 日起至88年11月30日止每月新台幣 (
    下同)61,412 元之薪資及自88年12月1 日起至本案言詞辯論
    終結之日止，原告另謀工作後每月之薪資差額10,000元等情
    。並聲明：被告應給付原告新台幣 (下同)184,236 元 ，
    及自起訴狀繕本送達翌日起至清償日止按周年利率百分之五
    計算之利息。被告應自88年12月1 日起至本件事實審言詞
    辯論終結之日止，按月給付原告10,000元。
二、被告則以：(一)原告自81年7 月21日受僱於被告公司擔任駕駛
    員乙職，因被告公司駕駛於86年11月19日發生重大車禍事故
    ，死亡16人，引起全國震驚與重視，肇事原因經內部調查後
    ，為被告公司駕駛員使用無線電以致未能注意行車路況所致
    ，故被告公司在交通部要求嚴格管理下，於86年11月28日以
    86統業字第312 號特急件行文各部、課、室、廠、站等公佈
    下列規定，並百般宣導列為查核重點，文內略以：「茲為體
    認本11月19日重大肇事血訓，自即日起舉辦『自救自律運動
    』，以提高服務品質，挽回乘客信心及公司聲譽，懇請各位
    同仁確實遵守下列幾點：一、全面暫停使用車上無線電，並
    即予拆除，違者一律解僱論處，站主管並連帶處分。......
    七、全體同仁請共體公司經營危機，善盡職責，確實遵照執
    行」。(二)原告對於86年間所發生之重大肇事知之甚稔，並對
    被告所發之命令亦明知，卻明知故犯，又於駕駛之車上重新
    裝上無線電；被告公司於88年8 月26日接獲消息後，隨即由
    南區稽查組長己○進行查核，先後查獲訴外人張鵬飛（於當
    日17時5 分）、黃啟文（於當日17時20分）於車上裝設無線
    電，原告則於當日20時35分許駕駛車號FK-596號大客車到站
    時遭查獲車上亦裝設有無線電。(三)有關被告於86年11月28日
    發佈之86統業字第31 2號函是否屬員工工作規則之一部份，
    能否作為被告公司據為終止勞動契約之依據？此業經台灣高
    等法院台南分院91年度勞上易字第2 號判決已肯認該號函文
    為員工工作規則之一部份，而與勞動基準法第12條第1 項第
    4 款之規定相符。又78年司法院第1 廳司法業務第14期座談
    會研究意見亦認：「工作規則雖未經報請主管機關核備，但
    已公開揭示，則只要未違反法令之強制或禁止規定，仍屬形
    式上有效，僅雇主應受本法第79條第1 項之處罰。亦即工作
    規則在規定合理之勞動條件限度內，不問該事業場所之勞工
    是否現實知悉，以及不問是否為個別之同意，均應有工作規
    則之適用」。(四)被告為客運業者，對行車安全之要求甚於一
    般人，為確保大眾行之安全及所僱用駕駛本身之生命，禁止
    於車上裝設使用無線電，避免使用無線電而分心或有行車糾
    紛時互相聯絡於高速公路攔車圍車之情形發生，並無不當。
    而於91 年1月17日修訂之道路交通管理處罰條例第31條之1
    亦規定汽車駕駛人行駛道路禁止使用手提式行動電話，及宣
    導辦法第4 條：「為避免汽車駕駛人於行駛道路時使用手提
    式行動電話影響行車安全．．．」，是以立法意旨亦是在避
    免汽車駕駛人於行車時使用行動電話分心影響行車安全及生
    命財產安全，無線電對講機亦同。原告於車上裝設無線電，
    可見有行使該設備之意，此行為不但易生車禍造成被告公司
    之損失並危及原告本身及乘客安全，且符合台北市勞工局頒
    布何謂「情節重大」第4 點：「．．．四、危害本公司財產
    及勞工生命之虞者」之規定，因此被告於88年9 月1 日統人
    字第06 9號以原告丁○○違反86統業字第312 號文第1 點及
    勞動契約第4 條第2 款及違反工作規則情節重大，予以解僱
    論處，於法洵屬有據等語置辯。並聲明原告之訴駁回。
    如受不利判決，願供擔保請准宣告免為假執行。
三、原告主張：其原係受雇被告公司擔任駕駛工作，被告於88年
    9 月1 日以原告在車上使用無線電違反被告 (86) 統業字第
    312 號文第1 點、勞動契約第4 條第2 款及違反工作規則情
    節重大將原告解雇之事實，為被告所不爭執，堪信為真實。
    惟原告進而主張：原告否認在車上裝有無線電，且被告公司
    上開函令因未經主管機關核備本不生工作規則之效力，更無
    以該函令為據而將原告解僱之餘地。又縱令原告在車上裝設
    無線電屬實及上開函令屬工作規則，但原告之行為並非情節
    重大，依勞基法12條第1 項第4 款須達情節重大之程度，雇
    主始得不經預告終止勞動契約，被告未先予懲戒即將原告解
    雇，有違誠信原則及權利濫用，被告擅自終止勞動契約於法
    不，兩造勞動契約繼續存在等情，則為被告所否認並以前詞
    置辯。
四、本院經審酌兩造攻防後，認本件爭點在於(一)原告是否有違反
    被告於86年11月28日發布之 (86) 統業字第312 號函文第1
    點：「全面暫使用車上無線電，並即予拆除，違者一律解雇
    論處.... 」 之規定？(二) 被告發布之(86) 統業字第312 號
    函文規定未依勞基法第70條報請主管機關核備，是否為有效
    之工作規則？(三)被告以原告違反上開函文規定未經預告終止
    兩造勞動契約，是否符合勞基法第12條第1 項第4 款「情節
    重大」之規定？
  (一)原告是否有違反被告於86年11月28日發布之 (86) 統業字第
    312 號函文第1 點：「全面暫使用車上無線電，並即予拆除
    ，違者一律解雇論處.... 」 之規定？查：原告於88年8
    月26日由台北站開車駛至高雄站時，因被告台北總公司接獲
    檢舉當天排班由台北站駛往高雄站之駕駛三名疑似裝設無線
    電，遂指派南區稽查組長己○於上開駕駛進站時予以檢查，
    而先後於當日17時5 分、17時20分、20時35分查獲訴外人張
    鵬飛、黃啟文及原告在其等駕駛之大客車上裝設有無線電之
    事實，業據被告提出原告於86年8 月26日駕駛之車號FK-596
    號大客車查獲現場照片六張、證人己○88年8 月27日報告書
    （上開證據資料附於本院91年度重勞訴字第3 號卷宗內，經
    被告聲請調取後核閱無誤)、FK-596 號大客車行車路碼表正
    反面影本為證，且證人己○於本院93年12月2 日審理時復到
    庭證稱：「報告書是我寫的，那天台北總公司稽查科長張兆
    堂通知我，有三個台北光復站駕駛有疑似裝設無線電，當天
    該三人排班駕駛到高雄站，若到站時請我上車查察，我依照
    班表可以計算原告到站時間，原告是該三人第三人到站的人
    ，比原排班時間較晚到，當時我有指派一位稽查員蔣光明上
    車查察，稽查員發現原告駕駛車輛有裝無線電，所以通知我
    到現場，我到現場沒有遇到原告，稽查員表示說，他當時查
    到無線電時，正要拍照存證時，原告就搭計程車離開，我到
    場時有看到車上無線電設備無誤」、「那天是稽查員先上車
    查察，之後蔣稽查員通知我到場，我才上車查看，中間約不
    超過十分鐘」、「我是與稽查員一起拍照，是我指示稽查員
    照相」、「照片第一張是無線電的天線，第二張是無線電的
    頻率轉換器、第三張是無線電的送收發器的位置，第四張是
    天線的位置、第五張是天線接到頻率轉換器的線、第六張是
    無線電主機的位置」等語明確，堪認原告確有在其駕駛之大
    客車裝設無線電。又被告雖非未當場查獲原告有使用無線
    電通話之行為，但原告既於其駕駛之大客車上裝有使用無線
    電之相關設備，衡情自有使用之意，且被告上開函示有：「
    ... 並即予拆除」等語，是被告上開函令所禁止者，不僅使
    用無線電，亦包含裝設供無線電使用之裝備在內。是原告有
    違反被告於86年11月28日發布之 (86) 統業字第312 號函文
    第1 點規定足堪認定。
  (二)被告發布之 (86) 統業字第312 號函文規定未依勞基法第70
    條報請主管機關核備，是否為有效之工作規則？
    按工件規則之產生，係由於近代企業分工日益精細、經營
      規模日益龐大，而勞工亦日眾，雇主與個別勞動者一一約
      定、談判、締結勞動條件誠屬不便，為了統一規範所有勞
      動者之行為，提供一可供遵循之準則，以維護企業整體之
      紀律，遂以工作規則將各種多樣的勞動條件予以整理、統
      一，學說及實務上對工作規則之法律性質雖無定見，惟只
      要工作規則未違反法令之強制或禁止規定或其它有關該事
      業適用團體協約規定，工作規則即係勞資雙方權利義務之
      來源，而須為勞資雙方所遵循。查被告公司於86年11月19
      日發生重大車輛肇事事故之因，經其內部調查後，係雇用
      之駕駛員在車上使用無線電所致，為避免該事故造成公司
      聲譽及營業之無可回復損害，故於86年11月28日發布上開
      函令規定有關被告雇用之駕駛員及服務人員等於行車時應
      遵循之事項。審究上開函令第1 點：「一、全面暫使用車
      上無線電，並即予拆除... 」之規定，係為避免被告雇用
      之司機因車上無線電之使用而分心，致疏於注意道路交通
      安全規則，危及車上乘客生命及公司車輛，故為禁止使用
      車上無線電之規定，顯具相當之合理性，且未違反法令之
      強制或禁止規定。
    惟上開函令規定被告因事前或事後未依法報請主管機關核
      備，是否因此而無效？本院參諸工作規則法律性質本質上
      為一定型化契約，而定型化契約最重要之特徵係將定型化
      契約條款予以揭示，使相對人有瞭解與知悉該定型化契約
      之機會已足。是雇主訂頒之工作規則如以公文傳閱或張貼
      於公布欄方法，置於讓勞工隨時易於認識之狀態即屬有效
      ，縱未經主管機關核備，並不影響其效力，僅雇主應受勞
      基法79條第1 款定處罰之問題。本件原告於本院審理中既
      不否認知悉被告發布之 (86) 統業字第312 號函文規定，
      且該規定因未違反法令之強制或禁止規定，雖未依勞基法
      第70條報請主管機關核備，應為有效之工作規則，此並有
      最高法院81年台上字第2492號判決、88年勞上字第30號、
      91年台上1040號判決意旨：「雇主違反勞基法第70條，工
      作規則應報請主管機關核備後公開揭示之規定，僅係雇主
      應受同法第79條第1 款規定處罰之問題。苟該工作規則未
      違反強制或禁止規定，仍屬有效」可資參照。至原告所舉
      90 年 台上第1582號判決意旨固認：「雇主制定之工作規
      則，依勞基法70條規定，必須報請主管機關內政部核備後
      並公開揭示之，始對勞工有拘束力，上訴人提出之該公司
      員工應遵守事項，其真正被上訴人所否認，上訴人復未證
      明經報請內政部核備，是否對公司員工有拘束力已非無疑
      」等語，惟觀諸該判決全文重點乃在於勞工對雇主所制定
      之工作規則知情與否有所爭執而為之認定，與本件情形不
      同，原告據此主張被告上開函令不生工作規則效力云云，
      容有未洽。
  (三)被告以原告違反上開函文規定未經預告終止造勞動契約，是
    否符合勞基法第12條第1 項第4 款「情節重大」之規定？
    按勞工違反勞動契約或工作規則情節重大者，雇主得不經
      預告終止契約，勞基法第十二條第一項定有明文。而所謂
      「情節重大」，除應評估勞工是否有可歸責事由外，尚應
      進一步擴及其他社會性因素，其判斷標準應為勞工違反勞
      動契約或工作規則之事由，是否已經嚴重至期待雇主繼續
      勞動契約給付工資至預告期滿，已成為不可期待之狀況，
      或繼續勞動契約對雇主有造成損害之虞，非採取此等非常
      手段不能防免之，如是，即足當之。
    原告固主張：原告縱有於車上裝設無線電之情事，惟依被
      告公司內部之懲戒制度，尚有警告或記過等處分可資辦理
      ，乃被告不為此圖，復未予原告有任何申訴置辯的機會，
      以致徒生本件糾紛，堪認原告實無勞基法第12條第1 項第
      4 款所定「情節重大」得終止契約之事由存在云云。惟查
      ：被告係因其雇用之駕駛於86年11月19日未能注意行車路
      況而造成重大交通事故，經由其內部調查後，發現乃駕駛
      員在車上使用無線電所致，故於86年11月28日發布 (86)
      統業字第312 號函令之工作規則，於函文第1 點明示：「
      一、全面暫使用車上無線電，並即予拆除，違者一律解雇
      論處，站主管並連帶處分」，此並為原告所明知，已如前
      述。原告既受雇為客運業者之駕駛，對行車安全之要求，
      本應甚於一般駕駛，且衡諸常情，駕駛員於車上使用無線
      電通訊易造成分心，有疏於注意車前狀況致肇事之危險，
      原告竟不顧所搭載之眾多乘客生命、身體安全，於上開函
      令發布後2 年左右之88年8 月26日仍在其駕駛之車上裝設
      無線電通訊設備，而遭被告據報查獲，顯漠視其所搭載之
      乘客及眾多不特定用路人之生命、身體，嚴重影響行車安
      全。此事件應已導致被告如再繼續僱用原告為提供駕駛服
      務，有造成被告損害之虞，被告自有立即終止勞動關係之
      必要，可謂「情節重大」無疑，是被告以原告違反上開之
      工作規則且情節重大終止兩造勞動契約，於法並無不合。
五、綜上所述，被告以原告於88年8 月26日遭被告查獲在車上私
    自裝設無線電通訊設備，違反被告訂定禁止使用車上無線電
    之工作規則且情節重大為由而將原告解雇，於法有據，兩造
    間僱傭關係已不存在。從而，原告依據僱傭契約之法律關係
    請求被告給付原告184,236 元，及自起訴狀繕本送達翌日起
    至清償日止按周年利率百分之五計算之利息，及自88年12月
    1 日起至本件事實審言詞辯論終結之日止，按月給付原告10
    ,000 元，為無理由，應予駁回。
六、本件事證已臻明確，兩造其餘陳述及攻擊防禦方法，經審酌
    核與判決之結果不生影響，不再一一論述，附此敘明。
據上論結，本件原告之訴為無理由，依民事訴訟法第78條，判決
如主文。
中　　華　　民　　國　　94　　年　　1 　　月　　20　　日
                  民事第二庭    法　官　古秋菊
以上正本係照原本作成
如對本判決上訴，須於判決送達後20日內向本院提出上訴狀
中　　華　　民　　國　　94　　年　　1 　　月　　21　　日
                            書記官　王政煌
